臺灣高等法院民事判決　九十年度上字第九八三號
　　　上　訴　人　甲○○
　　　　　　　　　乙○○
　　　被上訴人　　丙○○
右當事人間損害賠償事件，上訴人對於中華民國九十年七月二十六日臺灣臺北地方法
院九十年度訴字第八○○號第一審判決提起上訴，本院判決如左：
    主    文
上訴駁回。
第二審訴訟費用由上訴人負擔。
    事實及理由
一、被上訴人起訴主張：其經由訴外人永慶房屋居間仲介，八十五年十二月三日簽訂
    不動產買賣契約書，承購上訴人共同所有之台北市○○區○○段一小段一七之二
    號及十八號土地應有部分各為二萬分之二五○及三四，以及坐落其上之房屋門牌
    台北市○○區○○街一三六巷三○弄一二號三樓，八十六年二月三日辦理交屋之
    際，上訴人一再向被上訴人及永慶房屋保證系爭房地並非海砂屋，因而於前開買
    賣契約書特約條款註明：「(1)乙方（即上訴人）保證本賣賣標的物並無海砂屋或
    輻射屋，如有上述情事發生，乙方應無息返還已收取之價款之責。」詎系爭房地
    嗣竟經台灣省土木技師公會審定揚昇材料試驗室於八十九年二月二十六日完成氯
    離子含量試驗並出具檢測報告，認定氯離子含量過高即俗稱海砂屋，被上訴人嗣
    以存證信函及透過永慶房屋通知上訴人出面協商未果，依上開特約條款規定，被
    上訴人可請求上訴人返還價金新台幣（下同）五百九十萬元。上開條款係屬損害
    賠償違約金總額預定，為此依據民法第三百六十條即上開特約條款，請求上訴人
    給付被上訴人價金五百九十萬元之其中一百二十萬元價款，及自起訴狀繕本送達
    翌日即九十年二月二十八日起至清償日止按年息百分之五計算之利息，餘四百九
    十萬元部分之請求爰先保留。如認上開特約條款之性質係屬解約之回復原狀，則
    依該約定，一經發現海砂屋時，條件即已成就，即生解約之效力，則被上訴人提
    起本件訴訟為一部請求，於法並無不合。
二、上訴人辯稱：姑不論被上訴人所稱系爭房屋經台灣省土木技師公會審定揚昇材料
　　試驗室製作之「混凝土粒料含氯量試驗報告」所載氯離子含量偏高是否屬實，惟
　　試體如何採樣，實有疑問。縱認系爭房屋為契約書上約定之「海砂屋」，惟依系
　　爭契約特別約定欄但書：『但交屋後甲方代位乙方向原建設公司申請求償，與甲
　　乙雙方並無直接關係，甲方應會同社區住戶共同申請求償之。』被上訴人在交屋
　　三年後始發現，依上開但書約定，被上訴人之請求並無依據。雖被上訴人否認同
　　意被告所提買賣契約書特約條款但書之內容，但衡諸常情，兩造之合意不以各該
　　契約均載明為必要，被上訴人仍應受特約條款但書約定之拘束。退步而言，特約
　　條款之本文規定性質上並非違約金之約定，係屬附條件之解約條款，即系爭房屋
　　若真屬海砂屋，則買方返還房地給賣方，賣方退還價金給買方，雙方解約，被上
　　訴人提起本件訴訟並無理由等語。
三、被上訴人主張其經由訴外人永慶房屋居間仲介，八十五年十二月三日承購上訴人
    分別共有之系爭房地，八十六年二月三日辦理交屋之際，兩造再於所簽訂之買賣
    契約書特約事項欄註明：「(1)乙方（即上訴人）保證本賣賣標的物並無海砂屋或
    輻射屋，如有上述情事發生，乙方應無息返還已收取之價款之責」之事實，業經
    其提出不動產買賣契約書影本乙份為證（原審卷，九至十四頁），且為上訴人所
    不爭執，證人即承辦本件買賣之代書江柏忠亦到庭證稱證述：「契約是複寫本由
    此可知特約約定是在簽約之後約定的」等語可參（原審卷，四七頁），可信為真
    實。
四、被上訴人主張系爭房屋係海砂屋，上訴人則否認系爭房屋為海砂屋，經查：
  (一)被上訴人主張系爭房屋混凝土氯離子含量過高，係俗稱之海砂屋等語，業據其提
    出台灣省土木技師公會混凝土粒料含氯量試驗報告、台北市政府工務局建管處網
    站「建管問答」之所謂「海砂屋」、台北市稅捐稽徵出內湖分處九十年五月四日
    以北市稅內湖乙字第九０九０二二五六００號函影本各乙份為證（原審卷，一五
    頁、七二至七三頁）。上訴人雖質疑該試驗之試體採樣，並否認該試驗報告之證
    據力，惟依前開台灣省土木技師公會混凝土粒料含氯量試驗報告記載，取樣標的
    為系爭房屋，試驗種類為硬化混凝土，上訴人未能提出證據足證該試驗之試體採
    樣或試驗報告有何不當之處，其空言質疑該試體採樣，並否認該試驗報告之證據
    力，即無可採。上開台灣省土木技師公會混凝土粒料含氯量試驗報告記載，系爭
    房屋經試驗結果之氯離子含量房間版為0.38286%、客廳柱為0.70182%、房間樑為
    0.31896%。上開台北市稅捐稽徵處內湖分處函亦記載：系爭房屋「業經台北市政
    府工務局確定係海砂屋，依規定免徵房屋稅，九十年房屋稅請勿繳納」。
  (二)包括系爭房屋在內之數棟建築物經原法院向台北市政府工務局函查是否係屬海砂
    屋結果，該局函覆稱：「依中國國家標準ＣＮＳ３０９０規範，鋼筋混凝土中最
    大水溶性氯離子含量為0.3kg/m^3，查旨述建物經台北市土木技師公會八十九年
    四月十七日北土技字第八九三○六四一號鑑定報告書鑑定，氯離子含量平均值為
    1.14/m^3，業已超過ＣＮＳ３０９０規範值，確實氯離子含量過高，即高氯離子
    混凝土建築物（俗稱海砂屋）」，此有該九十年六月六日北市工建字第九０四三
    二九五五００號函在卷可稽（原審卷，七五頁、外放證物）。
  (三)因此，應認被上訴人主張：系爭房屋混凝土氯離子含量過高，係系爭契約約定之
    「海砂屋」等語，為可採信。
五、關於系爭房地買賣契約書之特約條款是否經兩造合意而有但書記載，兩造間有爭
    執，上訴人主張兩造間對於特約條款之但書規定已經同意，被上訴人則否認有同
    意之事實，經查：
  (一)上訴人提出之不動產買賣契約書「特別約定」欄內雖記載：「(1)乙方（即上訴人
    ）保證本賣賣標的物並無海砂屋或輻射屋，如有上述情事發生，乙方應無息返還
    已收取之價款之責。但交屋後甲方代位乙方向原建設公司申請求償，與甲乙雙方
    並無直接關係，甲方應會同社區住戶共同申請求償之。」（原審卷，三七頁背面
    ）惟被上訴人提出之不動產買賣契約書特約事項欄（即前述之特約條款）僅有「
    (1)乙方（即上訴人）保證本賣賣標的物並無海砂屋或輻射屋，如有上述情事發生
    ，乙方應無息返還已收取之價款之責」之記載，並無但書記載（原審卷，九頁）
    。故不能僅憑上訴人所提出之上開不動買賣契約書，即認定系爭不動產買賣之特
    約條款但書文字係經兩造同意訂立。
  (二)證人即負責擬具本件不動產買賣契約書及辦理所有權移轉手續之代書江柏忠於原
    審到庭證稱：「真的想不起來，為什麼兩份契約會不同，但是以我的習慣會在文
    字的末端蓋上雙方的印章」等語（原審卷四六至四七頁）。其於本院審理時到庭
    證稱：「簽約時沒有提到這部分，後來有提到，有沒有寫上去不知道，有沒有同
    意已經忘了」、「雙方反反覆覆談到交屋，不能確定兩人都同意」、「後半段為
    何沒有按照我的習慣在後面蓋章，我不記得了」、「雙方有談到，不確定是否同
    意」、「我確定雙方在場，被上訴人知不知道這麼寫，我不知道」等語（本院卷
    ，六七至六九頁）。證人本件買賣之買方仲介公司職員謝其宏亦到庭證稱：「被
    證一（即被告所提不動產買賣契約書）特約條款『但書』我沒有印象，我只知道
    當時他們有為了檢測與否有爭執，以買方的立場為了保障才會願意買房子，接續
    辦以下的手續。買賣雙方在完稅時所達成的合意，只有原證一（即被上訴人提出
    之不動產買賣契約書）的特約約定事項而已」等語（原審卷，五八頁）。證人即
    本件房屋買賣之賣方仲介公司之前職員賴棕熙亦到庭證稱：「我當時應該在場，
    買方有提到海砂屋、輻射屋之事，至於買賣雙方的曲折，我不清楚」等語（本院
    卷，六九頁）。因此，上開證人均無法證明系爭特約條款之但書記載係經兩造同
    意之事實。
  (三)上訴人雖主張其所提出之系爭不動產買賣契約上之特別約定欄係代書所寫，印章
    係寫完才蓋等語（本院卷，一九頁），惟該特別約定欄經本院函請內政部警政署
    刑事警察局鑑定結果為：該約定本文之筆跡與但書之筆跡相符，但書上印文與字
    跡書寫先後係「先蓋印文後書寫」，有該局鑑驗通知書附卷可稽（本院卷，三二
    至三六頁）。因此，該特別約定欄所書寫與蓋章方式即與上訴人主張完全相反。
    再者，證人江柏忠於原審到證稱：「但是以我的習慣會在文字的末端蓋上雙方的
    印章」等語，已如前述，則應認該特約款係由江柏忠在兩造之契約書上均書寫本
    文後，在文字後端均蓋上兩造之印章，嗣後江柏忠雖將但書記載於上訴人契約書
    上之特約條款本文之後，但並未於書寫完畢後由兩造蓋章確認，且該但書僅記載
    於上訴人之契約書上，並未記載於被上訴人之契約書上。
  (四)因此，由上開兩份契約之書寫及蓋章方式，以及上開證人之證言而觀，僅能認為
    本文部分業經兩造同意記載並蓋章其上，但書部分上訴人既未能提出提出積極證
    據足證兩造均同意之事實，則上訴人主張：兩造間對於特約條款之但書規定已經
    同意云云，即可採無。
六、關於上開特約條款「(1)乙方（即上訴人）保證本賣賣標的物並無海砂屋或輻射屋
　　，如有上述情事發生，乙方應無息返還已收取之價款之責」之記載，其法律性質
　　如何，兩造間有爭執，上訴人主張該約定係附條件之解約條款，被上訴人則主張
　　係損害賠償總額違約金條款。依上開約定，只要系爭房屋係屬海砂屋或輻射屋，
    上訴人即負有「返還全部價金」之義務而非賠償損害之義務，而且是上訴人「應
    」返還價款，而非被上訴人「得」請求返還全部價款，參以證人江柏忠稱此條款
    約定之意義係解除契約等語（本院卷，六九頁），應認上訴人主張此約定係附於
    契約之解除條件等語，為可採信。最高法院六十年台上字第四○○一號判例明載
    ：「民法第二百五十八條第一項係指契約有法定之解除原因，而行使其解除權之
    情形而言，如契約附有解除條件，則條件成就時，契約當然失其效力，無待於當
    事人解除權之行使。」上開條款既可為附於契約之解除條件，系爭房屋係屬海砂
    屋，應認系爭買賣契約之解除條件已經成就，不須依民法第二百五十八條第一項
    規定行使解除權，系爭契約當然失其效力。
七、系爭契約既已失效，上開特約條款且明定上訴人負有返還全部價款之義務，則被
    上訴人依系爭買賣契約書特約條款約定，請求上訴人返還所收取之價金五百九十
    萬元其中之一百二十萬元，即屬正當，應予准許。又上訴人所負此項返還已付價
    金義務並無確定期限，依民法第二百二十九條第二項規定，於上訴人經催告而未
　　給付，他方自受催告起負遲延責任。本件被上訴人於八十九年三月二十四日寄發
　　存證信函限期上訴人於三日出面負責，上訴人且於八十九年三月二十七日收受，
　　有上訴人不爭之存證信函及回執在卷可按（一六至一九頁）。雖被上訴人稱前揭
　　催告期間過短，惟被上訴人係以起訴狀繕本送達上訴人翌日為遲延利息起算時點
　　，請求上訴人給付一百二十萬元及自起訴狀繕本送達被告翌日即九十年二月二十
　　八日起至清償日止按年息百分之五計算之利息，為有理由，應予准許。是則原審
　　判命上訴人如數給付，於法並無不合。上訴意旨指摘原判決不當，求予廢棄改判
　　，為無理由，應予駁回。
八、本件事證已臻明確，兩造其餘攻擊防禦方法均無一一論述之必要，併此敘明。
九、據上論結，本件上訴為無理由，依民事訴訟法第四百四十九條第一項、第七十八
    條、第八十五條第一項前段，判決如主文。
中　　　華　　　民　　　國　　九十一　　年　　　四　　　月　　　十六　　日
　　　　　　　　　　　　　　 　民事第十二庭
　　　　　　　　　　　　　　　　　 審判長法　官　林　丁  寶
　　　　　　　　　　　　　　　　　　　　 法　官　陳  博  享
　　　　　　　　　　　　　　　　　　　　 法　官　高  鳳  仙
右正本係照原本作成。
不得上訴。
中　　　華　　　民　　　國　　九十一　　年　　　四　　　月　　　十八　　日
 　　　　　　　　　　　　　　　　　　　　書記官　黃  慶  霽
